【裁判字號】    98,上更(一),85
【裁判日期】    980826
【裁判案由】    違反毒品危害防制條例等
【裁判全文】
臺灣高等法院高雄分院刑事判決      98年度上更(一)字第85號
上  訴  人
即  被  告  甲○○
                    （現另案於臺灣屏東監獄執行中）
選任辯護人  蔡將葳律師
上列上訴人因違反毒品危害防制條例等案件，不服臺灣高雄地方
法院97年度訴緝字第154 號中華民國97年12月24日第一審判決（
起訴案號：臺灣高雄地方法院檢察署95年度偵字第6728號），提
起上訴，判決後，經最高法院發回更審，本院判決如下：
    主  文
原判決撤銷。
甲○○無罪。
    理  由
一、公訴意旨略以：被告甲○○明知戊○○於民國95年2 月23日
    凌晨，遺落於其所駕駛不詳車號自用小客車內，以衛生紙包
    覆之物品係海洛因（3 包共毛重3.3 公克）及甲基安非他命
    （1 包毛重8 公克），分屬毒品危害防制條例第二條所列第
    一級及第二級毒品，不得持有及轉讓，竟仍意圖為乙○○不
    法之所有，於同日凌晨1 時許，在高雄縣市某處，於上揭車
    輛車內，將其所持有之上述毒品轉讓予乙○○而侵占之。嗣
    經警方於同日上午7 時許，在高雄縣鳥松鄉鳥松村松埔北巷
    2 之96號處，查獲乙○○持有上揭毒品，經調查後而查獲全
    情。因認被告甲○○涉犯刑法第337 條之侵占離本人所持有
    之物及毒品危害防制條例第8 條第1 、2 項之轉讓第一、二
    級毒品罪嫌等語。
二、公訴意旨認上訴人即被告（下稱被告）甲○○涉犯前開侵占
    離本人所持有之物及轉讓第一、二級毒品等罪嫌，係以：被
    告之供述、證人乙○○、戊○○於警詢之證述、扣押物品清
    單、法務部調查局鑑定通知書，及高雄醫學大學附設中和紀
    念醫院檢驗報告各1 份，為其主要論據。
三、證據能力部分：
  (一)被告及其辯護人爭執證人乙○○及戊○○警詢陳述之證據能
    力部分：
    按被告以外之人於審判外之言詞或書面陳述，除法律有規定
    外，不得作為證據；被告以外之人於檢察事務官、司法警察
    官或司法警察調查中所為之陳述，與審判中不符時，其先前
    之陳述具有較可信之特別情況，且為證明犯罪事實存否所必
    要，得為證據；再被告以外之人於審判中，有滯留國外或所
    在不明而無法傳喚或傳喚不到之情形，其於檢察事務官、司
    法警察官或司法警察調查中所為之陳述，經證明具有較可信
    之特別情況，且為證明犯罪事實之存否所必要者，得為證據
    ，刑事訴訟法第159 條第1 項、第159 條之2 、第159 條之
    3 第3 款分別定有明文。是以被告以外之人於審判外之言詞
    或書面，即屬傳聞證據，因有悖法院直接審理及言詞審理之
    精神，妨礙當事人之反對詰問權，影響程序正義之實現，除
    法律別有規定外，原則上不具證據能力。查：1.證人乙○○
    經原審多次傳喚、並經拘提後仍未到庭，且乙○○之父洪英
    男於97年12月10日於原審到庭陳稱：乙○○現於大陸地區廣
    東省臺山市看守所服刑中，故無法到庭等語，並當庭提出廣
    東省江門市中級人民法院刑事裁定書1 份（閱畢發還）；復
    於更(一)審到庭陳稱：乙○○現於大陸廣東省東莞市石龍鎮監
    獄服刑中等語，並當庭提出廣東省江門市中級人民法院刑事
    裁定書及乙○○寄送之信函各1 份（閱畢發還），且有原審
    法院送達證書、高雄市政府警察局前鎮分局報告書，審理筆
    錄等件在卷可稽（見原審卷第46、90、95、111 頁）。又經
    本院上訴審、更(一)審再依職權查詢乙○○之入出境資料，其
    確於96年5 月21日出境，迄未入境，有法務部入出境資訊連
    結作業查詢資料2 紙附卷可按（見上訴審卷第55頁、更(一)審
    卷第48頁），足證證人乙○○確有刑事訴訟法第159 條之3
    第3 款規定之情形無訛。2.證人戊○○就本件乙○○為警查
    獲之第一級毒品海洛因及第二級毒品甲基安非他命來源為何
    ，其於95年2 月23日及同月24日於警詢所述，與其於原審及
    本院上訴審結證所言，有所不符，是就此自有刑事訴訟法第
    159 條之2 所謂「前後陳述不符」之情形，亦可認定。惟既
    無證據證明證人乙○○、戊○○前揭於警詢所為之陳述，具
    有特別可信之情況，則依諸前揭刑事訴訟法第159 條第1 項
    之原則規定，自應認渠2 人此等部分之陳述，並無證據能力
    。證人乙○○、戊○○此部分之警詢陳述，對被告雖不具證
    據能力，有如前述，然尚非不得以之作為彈劾證據使用，附
    此敘明。
  (二)被告及其辯護人復爭執證人乙○○於偵查中之陳述之證據能
    力部分：
    按檢察官或法官非以證人身分傳喚而以告發人、告訴人、被
    害人或共犯、共同被告身分傳喚到庭為訊問時（例如刑事訴
    訟法第71條、第219 條之6 第2 項、第236 條之1 第1 項、
    第248 條之1 、第271 條第2 項、第271 條之1 第1 項），
    其身分既非證人，即與「依法應具結」之要件不合，縱未命
    其具結，純屬檢察官或法官調查證據職權之適法行使，當無
    違法可言。而前揭在檢察官面前作成未經具結之陳述筆錄，
    係屬被告以外之人於偵查中向檢察官所為之陳述，本質上屬
    於傳聞證據，基於保障被告在憲法上之基本訴訟權，除被告
    已放棄其反對詰問權外，原則上固應經被告之反對詰問。但
    如該被告以外之人死亡、身心障礙致記憶喪失或無法陳述、
    滯留國外或所在不明而無法傳喚或傳喚不到、或到庭後拒絕
    陳述者，則參酌刑事訴訟法第159 條之3 於檢察事務官、司
    法警察官或司法警察調查中所為之陳述，如有前述情形，經
    證明具有可信之特別情況，且為證明犯罪事實之存否所必要
    者，得為證據之規定，舉重明輕，該非以證人身分而在檢察
    官面前未經具結之陳述，除顯有不可信之情況者外，自得為
    證據。查本件檢察官偵查時，係以被告身分訊問乙○○，而
    非以證人之身分訊問（見偵卷第8 至9 頁），即與「依法應
    具結」之要件不合。又乙○○確有滯留國外無法傳喚或傳喚
    不到之情形，前亦述及。本院復參以乙○○於檢察官偵訊時
    ，並無任何受外力干擾之情事，且偵訊時間距其為警查獲之
    時點，亦不滿1 日（按乙○○係於95年2 月23日上午7 時許
    為警查獲，而此次檢察官偵訊時間，則在同日晚間10時16分
    ），是其斯時於偵查中所為陳述，應無顯不可信之情況，從
    而依諸前揭說明，自應認證人乙○○此部分之陳述，應具證
    據能力。
  (三)本案其他證據方法之證據能力部分：
    另本件檢察官、被告及其辯護人，分別於本院準備程序時，
    就原審判決所引用各項證據（含傳聞證據、非傳聞證據及符
    合法定傳聞法則例外之證據）之證據能力，除上開有爭執之
    部分外，餘均同意有證據能力（見本院卷第35至36頁），且
    於本院言詞辯論終結前，渠等對於卷附上開爭執部分以外之
    具有傳聞證據性質之證據，既均已知其情，而未聲明異議，
    本院認除上開爭執部分已敘明如上外，其他卷附具有傳聞證
    據性質之證據，並無任何違法取證之不適當情形，以之作為
    證據使用係屬適當，自得採為認定事實之證據。
四、按犯罪事實應依證據認定之，無證據不得認定犯罪事實；不
    能證明被告犯罪者，應諭知無罪之判決，刑事訴訟法第154
    條第2 項、第301 第1 項分別定有明文。又認定犯罪事實所
    憑之證據，雖不以直接證據為限，間接證據亦包括在內，然
    而無論直接或間接證據，其為訴訟上之證明，須達於通常一
    般之人均不致有所懷疑，而得確信其為真實之程度者，始得
    據為有罪之認定，最高法院76年度臺上字第4986號判例意旨
    可資參照。又檢察官對於起訴之犯罪事實，應負提出證據及
    說服之實質舉證責任，倘其所提出之證據，不足為被告有罪
    之積極證明，或其指出證明之方法，無從說服法院以形成被
    告有罪之心證，基於無罪推定之原則，自應為被告無罪判決
    之諭知，最高法院92年度臺上字第128 號判例意旨亦已明揭
    其旨。
五、訊據被告甲○○堅詞否認有何侵占離本人所持有之物，及轉
    讓第一、二級毒品之犯行，辯稱：海洛因及安非他命是乙○○的，並不是在我車上撿到的，我們被抓到時，是乙○○叫
    我說東西是戊○○遺留在我車上，而由他撿到的，乙○○說
    這樣事情就會與我沒有關係，他也不用交代來源了等語。經
    查：
  (一)被告於95年2 月23日凌晨，駕駛車牌號碼YZ-8999 號自用小
    客車，搭載乙○○前往高雄縣鳥松鄉鳥松村松埔北巷2 之96
    號「美麗皇家大樓」找戊○○，而於同日凌晨7 時許，在該
    大樓1 樓管理員室處，為警查獲乙○○持有白色粉末3 包、
    白色晶體1 包之情，業經被告自陳在卷（見警一卷第3 至4
    頁）；核與證人乙○○於偵查中所述（見偵卷第8 頁），大
    致相符，復有扣案之白色粉末、晶體照片可資佐證（見警卷
    第18頁）。又前開扣案之白色粉末3 包，經檢驗後均含有海
    洛因成分（合計淨重2.01公克）；白色晶體1 包，經檢驗後
    ，確呈甲基安非他命陽性反應（驗前淨重6.32公克，驗後淨
    重6.3 公克），亦分別有法務部調查局95年4 月26日調科壹
    字第220022887 號鑑定通知書，及高雄醫學大學附設中和紀
    念醫院95年5 月2 日編號0000-000號檢驗報告各1 份附卷可
    稽（見偵卷第35頁、第36頁），是此部分之事實，洵堪認定
    。
  (二)證人乙○○於偵查中固陳稱：今天凌晨我坐甲○○的車，我
    在車上看到1 包用衛生紙包的東西，我問他是什麼東西、是
    誰的，他說不清楚，我就跟他說我拿來用，他說好，我就把
    它放到我包包裡。甲○○本來不知道那是毒品，是我打開衛
    生紙才看到裡面的毒品，我看到就知道那是毒品，甲○○那
    時在開車沒有特別看那包東西，所以應該不知道等語（見偵
    卷第8 頁），證人乙○○上開供述其持有之毒品來源，雖係
    取自被告所駕駛之車內，惟被告並不知該由衛生紙包裹之物
    即係毒品，且該毒品係由乙○○主動取用。然此核與其於警
    詢陳述：我跟甲○○說我要施用毒品了，他說車子後座墊上
    有毒品，所以我就將它拿起放入我皮包內，途中我們去吃宵
    夜，吃完後我將海洛因放入香煙中點燃吸食，但甲○○沒有
    吸食。我在甲○○車內取得的毒品就是警方所查獲之海洛因
    3 包、安非他命1 包等語（見警卷第7 至9 頁），明確陳述
    被告知悉其車內有海洛因及安非他命等毒品，並係由被告主
    動告知乙○○此情，顯然不同。而若乙○○持有之前開海洛
    因及甲基安非他命，確係乙○○取自於被告所駕駛之車輛內
    ，則乙○○就被告是否知悉該等物品係毒品？又乙○○是否
    經由被告告知始知悉車內有該等物品，並進而取得該物品？
    等簡單、不易遺忘之事項，前後所述竟差異如此之大，誠然
    悖諸常理，是證人乙○○前揭於偵查及警詢所述，是否符合
    真實，尚難無疑。
  (三)被告雖於偵查、原審均供述：乙○○所持有之前開3 包海洛
    因及1 包甲基安非他命，是戊○○遺留在伊車上，以衛生紙
    包裹，之後由乙○○在伊車上撿到的等語（見偵卷第5 至6
    頁、原審卷第21頁）。惟其亦陳稱：乙○○撿的那包衛生紙
    是戊○○掉在伊車上「副駕駛座地上」的等語（見原審卷第
    21頁）。而此顯與證人乙○○前揭所證：我跟甲○○說我要
    施用毒品了，他說車子「後座墊上」有毒品，所以我就將它
    拿起放入我皮包內等語，依此觀之，就乙○○究係於車內何
    處拾得該包裹有海洛因及甲基安非他命之衛生紙團，2 人所
    述大相逕庭，是該海洛因及甲基安非他命，是否確係乙○○
    取自被告車中，益難令人無疑。
  (四)又據證人戊○○於警詢自陳：「（問：乙○○身上毒品來源
    為何？）是乙○○於95年2 月23日1 時許在美麗皇家大樓地
    下停車場，從我的車上（0351-MD） 拿走的」、「乙○○於
    95年2 月23日7 時許，在高雄縣鳥松鄉鳥松村松埔北巷2-91
    號，被警方查獲海洛因3 包（毛重3.3 公克）、安非他命1
    包（毛重8 公克），是我所有的，乙○○是在我車上撿到的
    」等語（見影印警卷第5 頁、第9 頁）。而戊○○前有多次
    毒品前科，亦有臺灣高等法院被告前案紀錄表在卷可按，是
    衡情戊○○當無不知持有海洛因及甲基安非他命等毒品係屬
    非法，而須受刑事之責罰。乃戊○○竟自陳乙○○持有之上
    開海洛因及甲基安非他命，係其所有，且乙○○係自其車中
    取走，衡諸常情，如非戊○○此部分所述係屬真實，即係另
    有隱情。而由此等情節，再參酌如前所述，被告於偵查、原
    審亦供述，前開乙○○所持有之海洛因及甲基安非他命，係
    在被告所駕駛之車上撿到的等語，足認證人戊○○於本院上
    訴審證稱：當時乙○○拜託我們幫他解套，向我們說你們就
    講是在你們的車上撿到的，所以我跟甲○○2 人才都會說是
    在我們的車上撿到的等語（見上訴審卷第67頁）之真實性，
    應非無可斟酌之處。
  (五)至證人即現場查獲之三民第一分局小隊長己○○於原審雖證
    稱：「（問：查獲被告、乙○○後，他們2 人有無交談？）
    沒有」、「（問：你把他們帶上車後，他們有無交談？）沒
    有」、「（問：他們到警局作筆錄時，有無交談？）沒有」
    、「（問：如何確定？）查獲人犯後，確定2 人不能私下交
    談，在釐清證物時，問現金、毒品誰的，其他不可能讓他們
    講話」、「（問：當時在管理員室乙○○有無說毒品來源？
    ）他到警局時才說，我們把相關證物釐清是誰的後就直接帶
    回警局，把證物問清楚是誰的，就帶回警局，我沒有在管理
    員室問乙○○毒品來源」、「（問：你帶到警局後，有讓他
    們先坐在一起銬手銬？）沒有，直接帶開」、「（問：有沒
    有先讓他們坐好再分配？）沒有，因我們人手夠，一定要把
    他們分開，因為他們是一起進來的嫌犯，所以進來後我們一
    定把他們分開」、「（問：當天被告、乙○○坐同一臺車回
    警局？）分開坐」、「（問：當天有無指派特定人看管嫌疑
    人？）一人看管一個，沒有製作筆錄的看管」等語（見原審
    卷第95至97頁），核與證人即製作筆錄警員丁○○證稱：我
    們小隊長（即己○○）會要求他們不准講話，且位置會稍微
    分開一下等語相符（見原審卷第57頁）。又證人即製作被告
    筆錄之員警丙○○亦證稱：我記得他們4 人（因為當天帶回
    4 、5 個嫌疑人）都在不同地方問，乙○○是在隊上專案小
    組訊問，被告在大辦公廳問等語（見原審卷第53至54頁），
    亦核與證人即製作乙○○筆錄員警丁○○證稱：我看乙○○
    筆錄格式應該是在小辦公室問，小辦公室空間很小，不可能
    同時有2 個被告在裡面等語相符（見原審卷第57至58頁），
    而足認被告、證人乙○○、戊○○等人於被查獲至帶回警局
    前，是否有機會一起討論如何交代毒品來源容有疑義。惟本
    件係95年2 月23日為警查獲，距證人己○○於原審作證時（
    即97年12月10日），時間已相隔近3 年，又己○○身為警務
    人員，平日工作繁重，其是否能清晰、正確記憶本案查獲及
    製作筆錄過程，已非無疑；參以證人己○○經訊以：是你禁
    止他們交談？答以：現場實際狀況無法瞭解，但2 人（指被
    告及乙○○）要分開詢問等語（見原審卷第95頁反面至96頁
    ），顯然證人己○○就當天於查獲現場，是否確實禁止被告
    與乙○○等人交談，並不清楚；復參酌證人丁○○於原審證
    稱：我們小隊長（即己○○）會要求他們不准講話，且位置
    會稍微分開一下。當天是否實際上會這樣要求，我不知道等
    語（見原審卷第57頁），亦明顯可知當天於警局時，被告及
    乙○○等人是否確經禁止交談，證人丁○○亦不知曉等節，
    實難憑據證人己○○及丁○○前揭所言，即為被告與戊○○
    、乙○○等人，自查獲後必毫無談話機會之認定。而依據證
    人丙○○前開所述，亦僅足以證明被告與乙○○斯時係於不
    同地點製作筆錄，亦不足證明被告與戊○○、乙○○等人，
    並無交談之機會或事實。此外，再參酌上開所述，被告及戊○○竟均自承乙○○所持有之海洛因及甲基安非他命，係自
    渠2 人各自所駕駛之車內取得乙節，益難憑據證人己○○、
    丁○○、丙○○等人所言，即遽為被告所稱：原先之所以陳
    述海洛因及甲基安非他命係乙○○自伊的車內取得，是乙○○要伊這樣說的等語無足採信，並進而為不利被告之認定。
  (六)被告雖曾於偵查及原審自陳乙○○所持有之前開海洛因及甲
    基安非他，係自其所駕駛之車輛中取得，惟其此部分陳述之
    真實性既屬有疑；又證人乙○○於警詢陳稱，前開毒品係取
    自被告車中，當時被告業已知悉該物品係毒品等語，復與其
    於偵查中所述，有所出入，且與證人戊○○所述不符，而難
    遽信；再憑據證人吳富、丁○○、丙○○等人所言，亦難遽
    為被告不利之認定，既均如上述，則檢察官所舉證據，顯尚
    未達於通常一般之人均不致有所懷疑，而得確信其為真實之
    程度。此外，本院復查無其他積極證據，足以證明被告確有
    上述侵占及轉讓海洛因、甲基安非他命予乙○○之犯行，犯
    罪自屬不能證明，依諸前揭刑事訴訟法第301 條第1 項之規
    定，自應為被告無罪之諭知。
六、原審未察，遽為被告有罪之判決，尚有未合。被告上訴意旨
    否認犯罪，執此指摘原判決不當，為有理由，自應由本院將
    之撤銷，並為被告無罪之判決。
據上論結，應依刑事訴訟法第369 條第1 項前段、第364 條、第
301 第1 項，判決如主文。
本案經檢察官張金塗到庭執行職務。
中    華    民    國    98    年    8     月    26    日
                   刑事第一庭    審判長法  官   翁慶珍
                                       法  官   莊崑山
                                       法  官   徐美麗
以上正本證明與原本無異。
檢察官如不服本判決應於收受本判決後10日內向本院提出上訴書
狀，其未敘述上訴理由者，並得於提起上訴後10日內向本院補提
理由書狀（均須按他造當事人之人數附繕本）「切勿逕送上級法
院」。
被告不得上訴。
中    華    民    國    98    年    8     月    26    日
                                       書記官   賴梅琴


司法院資訊處製作；財團法人民間司法改革基金會備份。
